【裁判字號】    92,台上,782
【裁判日期】    920418
【裁判案由】    分割共有物
【裁判全文】
最高法院民事判決                                九十二年度台上字第七八二號
    上  訴  人  壬 ○ ○兼.
                卯 ○ ○兼.
                巳○○○
                辰 ○ ○
                寅 ○ ○
                子 ○ ○
                午 ○ ○
                丑 ○ ○
                癸 ○ ○
    共      同
    訴訟代理人  楊 金 順律師
    複 代理 人  陳 佳 雯律師
    被 上訴 人  林
                己 ○ ○即.
                庚 ○ ○即.
                戊 ○ ○即.
                丁 ○ ○即.
                乙 ○ ○即.
                丙 ○ ○即.
右當事人間請求分割共有物事件，上訴人對於中華民國九十一年十月一日台灣高等法
院第二審更審判決（八十九年度上更(四)字第三七二號），提起上訴，本院判決如左：
    主  文
上訴駁回。
第三審訴訟費用由上訴人負擔。
    理  由
本件上訴人提起上訴第三審後，被上訴人辛○○於民國九十一年十一月二十四日死亡
，辛○○之法定繼承人為配偶甲○、子女己○○、庚○○、戊○○、丁○○、乙○○
、丙○○，業據其提出辛○○繼承系統表及戶籍謄本為證，並聲明承受訴訟，核無不
合，應予准許，先予說明。
次查本件被上訴人主張：坐落台北縣樹林市○○○段上石頭溪小段如原判決附表（下
稱附表）所示之八筆土地（下稱系爭土地），為兩造所共有，應有部分各如附表所載
。雙方並無不為分割之契約，亦無不能分割情事，因共有之人數眾多，迄未能達成分
割協議等情，求為准予裁判上分割，將系爭土地變賣，以賣得價金按附表所示應有部
分比例，分配與各共有人之判決。（被上訴人另對第一審共同被告詹信次、詹德隆、
詹水源、詹景富、詹三次等五人請求部分，因該五人於訴訟繫屬中，將系爭土地應有
部分讓與同為被上訴人午○○等人，並辦妥所有權移轉登記由受讓人承擔訴訟，其五
人已無實施本件訴訟權能，經原法院更一審時判決駁回對該五人之請求，被上訴人未
據聲明不服，已告確定）。
上訴人則以：系爭土地與同小段一二○｜一、一二○｜三、一二○｜七、一二二號四
筆土地（下稱一二二號等四筆土地）等共十二筆土地，於民國四十二年以前，原為被
上訴人與詹炳芳、詹來、詹火、詹黃梅、詹欉、詹乞食、詹進福、詹興、詹深潭等人
共有，並與分管。四十二年間，被上訴人所分管經出租與訴外人王金章之上開一二二
號等四筆土地，被政府徵收放領予王金章，由被上訴人取得補償金。因其餘共有人所
分管之系爭土地，迄仍保留自耕，被上訴人乃於四十七年八月八日出具同意書，表示
願隨時無條件蓋印使其餘共有人取得所分管之系爭土地所有權。嗣伊等或因繼承或受
讓，已取得系爭土地共有權，被上訴人自不得以其尚對系爭土地有共有權，請求分割
系爭土地等語，資為抗辯。
原審依審理之結果，以：被上訴人主張之事實，業據其提出土地登記簿謄本為證，系
爭土地迄今仍按如附表所示之持分比例登記為兩造共有之事實，為兩造所不爭執，堪
信為真實。按系爭土地既為兩造所共有，過去雖曾分管，在法律上仍不能認為分割，
故在合法分割前，共有關係猶無稍變，且政府徵收放領之對象，又係向共有人全體為
之，則因徵收所生之損失，自應由全體共有人共同負擔。（最高法院四十七年台上字
第八六一號判例參照）。而共有土地既未分割，在法律上仍屬共有，政府徵收共有土
地亦係以全體共有人為對象，被徵收之土地及保留之土地應由全體共有人各按其持分
比例分擔及分有，保留地既已保留，應屬全體共有人之產業，自難謂分管之共有人就
保留地有全部所有權。又未經徵收之土地，在登記簿上仍為兩造共有，縱有分管之事
實，亦不生分割之效力，被上訴人之共有權，不因政府徵收放領一部分耕地與訴外人
而消減。被上訴人辯稱系爭八筆土地與同地段一二○之一、一二○之三、一二○之七
、一二二地號四筆土地為兩造所共有，上開四筆土地由被上訴人分管而出租於王金章
，經政府徵收放領予王金章，而其餘系爭八筆土地則仍由上訴人分管自耕，未被徵收
，為保留地等事實，縱令屬實，依照上開說明，系爭八筆土地被上訴人之共有權並不
因之而消滅，被上訴人仍為合法之共有人，被上訴人請求分割共有系爭八筆土地，即
屬正當。上訴人辯稱：實施耕者有其田條例，經行政院於四十二年一月二十九日指定
台灣省為施行區域，經行政院台四十三內字第七五一二號令：「臺灣省政府原呈所列
耕者有其田『共有耕地部分自耕，部分出租，其出租部分徵收放領後，自耕部分辦理
所有權移轉登記處理原則之實施程序』規定，對於共有人自耕其持有部分之耕地，由
該現耕之共有人取得所有權，與實施耕者有其田條例規定相符」。而依台灣省政府頒
佈該處理原則第三條規定，共有耕地因部分自耕保留所有權，應移轉歸屬於自耕之共
有人所有，由政府逕為交換移轉為原因，逕為辦理移轉登記，並發給或換發土地所有
權狀。依此規定，共有耕地如共有人分別或分筆使用管業（即分管），因一部分共有
人將其分管部分出租，致為政府徵收放領予承租人時，對於因自耕保留部分之土地，
即喪失其原有之共有權，而由該自耕之共有人取得保留土地之所有權云云。惟經原法
院於八十年十月十一日以義民洪字第一一三○九號函行政院查復該院四十三年十一月
二十七日台四十三內字第七五一二號令係依據何項法規頒發，據行政院於八十年十一
月二十一日以台八十內字第三六五八一號函稱：「本院四十三年十一月二十七日台四
三（內）字第七五一二號令，旨在針對臺灣省政府報院核備之『共有耕地部分自耕，
部分出租，其出租部分徵收放領後，自耕部分辦理所有權移轉變更登記處理原則』之
實施程序一案所為之令示，係屬執行實施耕者有其田條例所發布之執行命令，與該條
例，土地法及土地登記規則之規定，尚無不合」等語。足見行政院台四三內字第七五
一二號令連同台灣省政府擬訂之共有耕地部分自耕，部分出租，其出租部分徵收放領
及自耕部分處理所有權移轉變更登記處理原則，均屬單純之行政命令，不具委任立法
之性質，而該命令之規定又與民法之規定相抵觸，應歸無效，尚不得依該項命令，而
謂被上訴人就系爭八筆土地之共有權因而消滅。又實施耕者有其田條例第三十三條規
定：「本條條例施行細則由施行區域之省政府擬訂，報請行政院核定之」，顯然該條
規定僅授權省政府擬訂施行細則報請行政院核定，並未授權省政府擬定共有耕地部分
自耕，部分出租，其出租部分徵收放領後，自耕部分辦理所有權移轉變更登記處理原
則，並報請行政院核定實施。而實施耕者有其田條例臺灣省施行細則，亦無相類之規
定，則上開單純之行政命令，關於不動產共有權之得喪、變更，即與民法物權篇之規
定相抵觸，自無適用之餘地。另上訴人辯稱徵收補償金，於徵收時，經台北縣政府造
送台灣土地銀行之耕地徵收清冊記載，所有權人為詹火等十人，該行乃依據實施耕者
有其田條例臺灣省施行細則第四十五條規定，發給共有耕地登記之第一人即詹火名義
具領，惟詹火具領後已交予被上訴人，此觀被上訴人於收受後書立同意書，表明與其
有關聯之共有土地權利人，如需其蓋印或提供證件，無論何時，無條件應付蓋用，絕
無異議，被上訴人對於因自耕保留之土地，仍喪失其原有之共有權云云。然查被上訴
人否認同意書之真正，而上訴人所聲請訊問之證人周海濱所為之證言，不能證明該同
意書為真正，況該同意書所載：「與鄙人（指被上訴人）有關聯之共有土地權利人如
有需要鄙人蓋印或須提出證件等情事，嗣後無論何時無條件應付蓋章，絕無異議」等
內容，並無被上訴人放棄共有權，或表示已收受被徵收土地全部補償金，或無條件配
合其餘共有人辦理系爭土地所有權移轉登記手續之意思表示。如該同意書係被上訴人
拋棄其共有之系爭土地所有權，上訴人竟時隔四十餘年，不為請求所有權移轉登記，
顯與情理相違。且本件徵收土地之補償金，分別於四十二年九月九日及四十三年五月
十九日由詹火具領完畢，有台灣土地銀行九十一年五月六日總業四字第九一○○一○
七六四號函可稽，上訴人所提同意書，則為四十七年八月八日作成，二者相差四、五
年之久。倘被上訴人業己領取全數補償金，願拋棄共有權，衡諸常理，應於領取補償
金之同時，出具同意書，於同意書上並應書明因取得全數補償費，願拋棄共有權，或
表明被上訴人願蓋印將應有部分移轉登記與其他共有人，但本件同意書僅言及蓋印及
提出證件，是就同意書之內容，亦無從證明上訴人抗辯之事實為真實。又被上訴人始
終否認有授與代理權予其父林清標之意思表示，依舉證責任分配之原則，自應由上訴
人就被上訴人有授權與林清標之事實負舉證之責，上訴人並未舉證證明授權之事實，
而第一二二號等四筆土地被徵收所獲得之補償費，除台泥股票外，尚有台紙公司、工
礦公司、農林公司之股票於詹火具領後，上訴人亦無提出任何證據以資證明業經交付
被上訴人，是上訴人之抗辯，委無足採。又上訴人辯稱在民國四十二年當時台灣農業
社會，雖兒子已經成年，在未分家之前，所有家中之不動產等財產仍由為家長之父親
召集決定處理，因此本件股票並未由被上訴人持往登記為股東，並不代表被上訴人未
領得補償之股票，足認系爭土地徵收後，其後續事宜係由被上訴人之父林清標處理云
云。惟查兩造共有系爭十二筆土地，不論被上訴人之應有部分是否為其自己或其父親
林清標所購買，而以被上訴人之名義為所有權登記，亦不論在民國四十二年間台灣農
業社會，所有家中之不動產或家務是否由家長之父親全權決定處理，而是本件上訴人
無法證明業經徵收之土地補償金，已全部交給林清標，及本件同意書係因取得全部補
償金後所出具，是縱然本於四十年代之經驗法則，一般農業社會，家長全權處理家務
，亦無從證明本件之補償金已全數交給林清標，故上訴人之此項抗辯，亦無可取。按
分割共有物究以原物分割或變價分割為適當，法院應斟酌當事人意願、共有物之使用
情形、經濟效用及全體共有人之利益等情形而為適當之分割，不受共有人所主張分割
方法之拘束。被上訴人主張本於民法第八百二十三條、第八百二十四條之規定，訴請
上訴人將系爭八筆土地以變賣方法分割，將賣得價金按各共有人之應有部分比例分配
，經審酌兩造共有系爭土地係為農業用地，共有人有十人之多，如就系爭土地為原物
細分，必影響耕作之便利，系爭土地又無不能分割之情事，從而被上訴人請求以變賣
方法分割，將賣得價金按各共有人之應有部分比例分配，即無不合。應予准許。爰將
第一審所為被上訴人敗訴部分廢棄（確定部分除外），改判如其訴之聲明，經核於法
並無違背。上訴論旨，仍執陳詞，徒就原審取捨證據，認定事實之職權行使及本於自
由裁量權所定之分割方法，指摘原判決不當，求予廢棄，為無理由。
據上論結，本件上訴為無理由。依民事訴訟法第四百八十一條、第四百四十九條第一
項、第七十八條，判決如主文。
中      華      民      國    九十二    年      四      月     十八     日
                              最高法院民事第二庭
                                  審判長法官  劉  延  村
                                        法官  劉  福  聲
                                        法官  黃  秀  得
                                        法官  陳  國  禎
                                        法官  葉  勝  利
      右正本證明與原本無異
                                              書  記  官
中      華      民      國    九十二    年      四      月     三十     日


司法院資訊處製作；財團法人民間司法改革基金會備份。
